臺灣高等法院刑事裁定　　　　　　　　100年度毒抗字第151號
　抗　告　人
　即　被　告　李政憲
上列抗告人因違反毒品危害防制條例案件，不服臺灣士林地方法
院100 年度毒聲字第88號，民國100年3月31日所為送觀察勒戒裁
定（聲請案號：100 年度聲觀字第66號），提起抗告，本院裁定
如下：
    主  文
原裁定撤銷，發回臺灣士林地方法院。
    理  由
一、原裁定意旨略以：（一）抗告人即被告李政憲基於施用第二
    級毒品甲基安非他命之犯意，於民國（下同）99年12月5日2
    3 時30分許，在台北市○○區○○街友人「林世豪」住處，
    以將甲基安非他命置於玻璃球內燒烤吸食所生煙霧之方式，
    施用第二級毒品甲基安非他命。嗣因另案未到案執行而遭通
    緝，於99年12月9日18時許，為警在新北市○○區○○街2段
    81巷12弄10號2 樓住處緝獲。訊據被告李政憲對上開施用第
    二級毒品犯行坦承不諱，且其尿液經送驗後，結果呈安非他
    命、甲基安非他命陽性反應，有臺灣檢驗科技股份有限公司
    濫用藥物檢驗報告附卷可證，被告施用第二級毒品甲基安非
    他命之犯行堪已認定。（二）被告前因施用毒品案件，經臺
    灣臺北地方法院檢察署檢察官以98年度毒偵字第3300號為附
    命完成戒癮治療之緩起訴處分確定，緩起訴期間為民國98年
    12月24日起至100 年12月23日止。詎被告於緩起訴期間再施
    用毒品，為臺灣台北地方法院檢察署檢察官撤銷上開緩起訴
    處分，以99年度毒偵字第1567號、99年度撤緩偵字第309 號
    提起公訴，並經臺灣臺北地方法院以99年度簡字第3336號判
    決判處有期徒刑3月、3月，定應執行刑有期徒刑4 月確定，
    有本院被告前案紀錄表在卷可查。惟按戒癮治療之執行，係
    以社區醫療處遇替代監禁式治療，使施用毒品者得繼續正常
    家庭、社會生活，即非集中於勒戒處所執行觀察勒戒處分者
    所可比擬，二者亦不存有全部之替代關係，不得率認未完成
    戒癮治療者，即無再受觀察、勒戒處分之實效。本件被告前
    揭緩起訴期間戒癮治療之執行，因另犯施用毒品案而經撤銷
    ，惟本件被告再犯施用毒品犯行，仍有觀察勒戒之實效，自
    應令被告送勒戒處所觀察、勒戒，固非無見。
二、抗告意旨略以：抗告人現已有正常工作，懇請給予繳納罰金
    的機會云云。
三、本院查：
(一)按犯毒品危害防制條例第10條之罪者，依同條例第20條、第
    23條之規定，將其刑事處遇程序，區分為「初犯」及「五年
    內再犯」、「五年後再犯」，並認僅限於「初犯」及「五年
    後再犯」二種情形，始應先經觀察、勒戒程序，至「五年內
    再犯」者，因其再犯率甚高，原實施之觀察、勒戒既已無法
    收其實效，即應依法追訴。另按「毒品危害防制條例第20條
    第1項及第23條第2項之程序，於檢察官先依刑事訴訟法第25
    3 條之1第1項、第253條之2之規定，為附命完成戒癮治療之
    緩起訴處分時，或於少年法院（地方法院少年法庭）認以依
    少年事件處理法程序處理為適當時，不適用之；前項緩起訴
    處分，經撤銷者，檢察官應依法追訴」，毒品危害防制條例
    第24條第1項、第2項分別定有明文，是現行施用毒品者之刑
    事政策，對於「初犯」及「五年後再犯」毒癮治療方式，採
    行「觀察、勒戒」與「緩起訴之戒癮治療」並行之雙軌模式
    ；後者係以社區醫療處遇替代監禁式治療，使衷心戒毒之施
    用毒品者得以繼續正常家庭與社會生活為特色，檢察官於施
    用毒品之被告到案後，雖可選擇作成戒癮治療之緩起訴處分
    ，但依刑事訴訟法第253 條之2第2項及毒品戒癮治療實施辦
    法及完成治療認定標準第6 條、第11條之規定，檢察官為緩
    起訴處分前，仍應得參加戒癮治療被告之同意，並應向其說
    明完成戒癮治療及其他依刑事訴訟法第253 條之2第1項各款
    規定命其應遵守事項後，指定其前往治療機構參加戒癮治療
    ，使被告得以瞭解其後果審慎作出抉擇，而為落實此項新戒
    毒刑事政策之執行，同條例第24條第2 項並明定「前項緩起
    訴處分，經撤銷者，檢察官應依法追訴」，期以恩威並濟方
    式，使施用毒品者不能心存僥倖，藉此非監禁式治療機會之
    空窗期再犯，俾達成戒除毒癮之實際效果。故此之所謂「依
    法追訴」，應與同條例第23條第2 項規定之「依法追訴」同
    其趣旨，始符立法目的。有關施用毒品案件，經檢察官為附
    命完成戒癮治療之緩起訴處分時，既不適用毒品危害防制條
    例第20條第1 項裁定令被告觀察、勒戒之規定，則嗣後該緩
    起訴處分經撤銷時，除該緩起訴係因違法或不當經再議程序
    ，由上級檢察機關撤銷者，則應回復未為緩起訴處分之狀態
    ，由檢察官續行偵查，視個案之證據，為適當之處分外，倘
    係被告違反原緩起訴處分所附之條件而被撤銷緩起訴處分，
    自應依偵查之結果，如足認有犯罪嫌疑者，應提起公訴或聲
    請簡易判決處刑，其犯罪嫌疑不足者，應為不起訴之處分，
    殊無再適用上開規定聲請法院裁定送觀察、勒戒之餘地，此
    乃被告選擇參加戒癮治療毒品防制刑事政策之當然結果，且
    為法律所明定，並無恣意剝奪其受觀察、勒戒處遇措施之可
    言。是被告前因施用毒品案件經檢察官為附命完成戒癮治療
    之緩起訴處分，嗣因未於該期間內履行緩起訴處分所附命令
    而經撤銷緩起訴確定，與其後再犯之其他施用毒品罪嫌，自
    應由檢察官逕予提起公訴（見最高法院100年度第1次刑事庭
    會議決議意旨、100年度台非字第51號判決意旨參照）。
(二)被告李政憲前因施用毒品案件，經臺灣臺北地方法院檢察署
    檢察官以98年度毒偵字第3300號為附命完成戒癮治療之緩起
    訴處分確定，緩起訴期間為民國98年12月24日起至100 年12
    月23日止。詎被告於緩起訴期間再施用毒品，為臺灣台北地
    方法院檢察署檢察官撤銷上開緩起訴處分，以99年度毒偵字
    第1567號、99年度撤緩偵字第309 號提起公訴，並經臺灣臺
    北地方法院以99年度簡字第3336號判決判處有期徒刑3月、3
    月，定應執行刑有期徒刑4 月確定，有本院被告前案紀錄表
    在卷可查。茲被告李政憲又於99年12月5 日23時30分許，再
    犯施用第二級毒品犯行，雖被告前未曾受觀察勒戒之處分，
    惟依上開說明，現行施用毒品者之刑事政策，對於「初犯」
    及「五年後再犯」毒癮治療方式，採行「觀察、勒戒」與「
    緩起訴之戒癮治療」並行之雙軌模式，而被告前既曾因施用
    毒品案件經檢察官為附命完成戒癮治療之緩起訴處分，嗣因
    未於該期間內履行緩起訴處分所附命令而經撤銷緩起訴，並
    經提起公訴，判決確定，則就其後再犯之其他施用毒品罪嫌
    ，揆諸前揭最高法院判決及刑事庭會議決議之意旨，似應由
    檢察官逕行提起公訴，而無從再依毒品危害防制條例第20條
    第1 項規定聲請觀察、勒戒。抗告人抗告意旨雖未指摘及此
    ，惟原裁定既有可議，自應由本院予以撤銷，發回由原審詳
    為調查，另為適法之處理。
四、據上論結，應依刑事訴訟法第413條前段，裁定如主文。
中    華    民    國    100   年    5    月    9    日
                  刑事第八庭  審判長法  官  張傳栗
                                    法  官  黃斯偉
                                    法  官  劉嶽承
以上正本證明與原本無異。
不得再抗告。
                                    書記官  何仁崴
中    華    民    國    100   年    5    月    9    日